臺灣臺北地方法院民事判決
111年度簡上字第218號
上  訴  人  張秀雄
訴訟代理人  陳香如律師
被 上訴 人  范秀梅

            張瑞芳
            魏夏萍
共      同
訴訟代理人  楊閔翔律師
            黃姵菁律師
上列當事人間請求侵權行為損害賠償事件，上訴人對於民國110
年12月20日本院臺北簡易庭110年度北簡字第8488號第一審簡易
判決提起上訴，本院於民國111年7月29日言詞辯論終結，判決如
下：
    主  文
上訴駁回。
第二審訴訟費用由上訴人負擔。
    事實及理由
一、上訴人主張：伊與被上訴人范秀梅為夫妻，被上訴人張瑞芳
    為伊次子，被上訴人魏夏萍為張瑞芳之配偶。伊與范秀梅婚
    後即由伊經營事業以供家庭開銷使用，范秀梅則擔任家庭主
    婦，未曾出外工作。為便於伊經營事業與管理家用等分類記
    帳，伊借用范秀梅名義於合作金庫銀行西門分行（下稱西門
    分行）開立存款帳戶（帳號：0000-000-000000，下稱系爭
    帳戶），雙方就系爭帳戶成立借名登記關係，系爭帳戶內存
    款均為伊所有，並由伊持有系爭帳戶印鑑、存摺，自行管理
    、使用及處分系爭帳戶（下稱系爭借名登記關係）。伊於民
    國109年3月間因病住院，張瑞芳及魏夏萍（下稱張瑞芳等2
    人）竟趁機偕同范秀梅前往銀行，辦理系爭帳戶之存摺印鑑
    變更，致伊無法領用系爭帳戶內存款，伊只得於110年3月3
    日發函予被上訴人終止系爭借名登記關係，惟被上訴人仍拒
    絕返還存款，伊因此受有財產上之損害，而截至伊於109年2
    月27日最後一次補登存摺時，系爭帳戶尚有餘額新臺幣（下
    同）49萬3869元，爰先位依民法第184條第1項前段、第185
    條規定，請求被上訴人連帶賠償49萬3869元。倘認張瑞芳等
    2人與范秀梅不構成共同侵權行為，爰備位以本件起訴狀繕
    本送達終止系爭借名登記關係，並依民法第179條規定，請
    求范秀梅返還系爭帳戶裡之存款等語（原審判決上訴人全部
    敗訴，上訴人提起上訴），先位聲明：㈠原判決廢棄。㈡被上
    訴人應連帶給付上訴人49萬3869元及自起訴狀繕本送達翌日
    起至清償日止，按週年利率5%計算之利息。備位聲明：㈠原
    判決廢棄。㈡范秀梅應給付上訴人49萬3869元及自起訴狀繕
    本送達翌日起至清償日止，按週年利率5%計算之利息。
二、被上訴人則以：范秀梅為系爭帳戶之權利人，范秀梅以系爭
    帳戶申請其勞動保險老年給付、老年年金，勞動部勞工保險
    局（下稱勞保局）亦於92年1月8日將范秀梅之老年給付34萬
    7700元及自99年4月起按月將范秀梅之老年年金匯入系爭帳
    戶。又范秀梅為協助家族車業之營運，復於98年10月7日再
    次投保勞保，並於102年1月16日退保後申請退休金，勞保局
    將其退休金6萬3879元亦匯入系爭帳戶；而范秀梅向臺北市
    市場處承租之臺北市萬華區西門市場「仙梅商行」攤位（下
    稱系爭攤位），范秀梅復將系爭攤位轉租予其他人，租金每
    月亦匯入系爭帳戶；另新北市政府每年給付之健保補助款、
    老人重陽禮金，亦均匯入系爭帳戶。系爭帳戶係范秀梅所自
    行使用，范秀梅與上訴人間並無系爭借名登記關係，張瑞芳
    等2人偕同范秀梅前往變更系爭帳戶印鑑，難認屬不法侵害
    上訴人權利或不當得利等語置辯，聲明：上訴駁回。
三、兩造均不爭執：
（一）上訴人與范秀梅為夫妻關係，育有長子即訴外人張瑞麟、
      次子張瑞芳、長女即訴外人張瑋玲，魏夏萍則為張瑞芳之
      配偶。范秀梅前於81年11月間，在西門分行開立系爭帳戶
      ，范秀梅並於108年12月5日間，前往辦理系爭帳戶之存摺
      及印鑑變更，截至109年2月27日止系爭帳戶尚有結餘49萬
      3869元等情，有系爭帳戶變更前存摺影本及印鑑照片、印
      文及西門分行110年10月25日合金西門字第1100003432號
      函暨申辦資料在卷可稽（見原審卷第19-39、419-425頁）
      。
（二）范秀梅於91年12月15日申請勞工保險老年給付，勞保局並
      於92年1月3日核給34萬7700元匯至系爭帳戶；范秀梅之國
      民年金保險老年年金給付亦於99年4月至110年8月按月匯
      款至系爭帳戶，自99年4月至109年3月間發給款項共計43
      萬8450元；另於107年9月4日勞保局亦核發勞工退休金6萬
      3879元匯至系爭帳戶等情，有勞保局110年11月22日保普
      老字第11060163090號函、110年10月26日保國三字第1106
      0408390號函、107年9月4日保退四字第107041046302號函
      、勞工退休金申請書及收據、勞動部勞工保險已領老年給
      付證明、歷史交易明細查詢結果、計算表等件在卷可稽（
      見原審卷第615、601-611頁）。
（三）仙梅商行99年10月6日核准設立，迄今之登記負責人均為
      范秀梅，而范秀梅前邀同魏夏萍為連帶保證人，於107年6
      月20日向臺北市市場處簽訂「臺北市公有零售市（商）場
      攤（鋪）位使用行政契約」（下稱系爭行政契約），約定
      范秀梅自107年7月1日起至111年6月30日止承租系爭攤位
      ，范秀梅復將系爭攤位委託與訴外人張志勇經營，每月營
      業使用費用為1萬8000元，張志勇每月將1萬8000元使用費
      匯入系爭帳戶等情，有系爭行政契約、商業登記抄本、委
      託經營合約書在卷可稽（見原審卷第131-146頁、第211-2
      15頁）。
（四）上訴人於110年3月3日人寄發存證函予被上訴人，請求被
      上訴人於收受函文之3日內返還系爭帳戶內之存款，經被
      上訴人收受等情，有存證信函及回執（見原審卷第41至50
      頁）在卷可稽。
　　  上揭事實均堪信為真。
四、上訴人主張其與范秀梅成立系爭借名登記關係，系爭帳戶款
    項共計49萬3869元實為上訴人所有，被上訴人未經其同意逕
    自變更印鑑證明，致上訴人無法領取系爭帳戶中款項而受有
    損害，先位依民法第184條第1項前段、第185條規定請求被
    上訴人連帶賠償所受損害49萬3869元；倘認被上訴人不構成
    共同侵權行為，則備位依民法第179條規定請求范秀梅返還4
    9萬3869元，為被上訴人所否認，並以前揭情詞置辯，經查
    ：
（一）所謂借名登記，係當事人約定一方將自己之財產以他方名
      義登記，而仍由自己管理、使用、處分，他方允就該財產
      為出名登記之契約，其成立側重於借名者與出名者間之信
      任關係，在性質上應與委任契約同視（最高法院98年度台
      上字第990號判決意旨參照），又當事人主張有利於己之
      事實者，就其事實有舉證之責任，民事訴訟法第277條前
      段定有明文，主張登記名義人非實際所有人，而屬借名登
      記，據以在訴訟上主張權利者，應就出名人於何時、何地
      、以何方式為借名之要約、承諾，及意思表示之合致等攸
      關借名登記契約成立要件之事實，負舉證之責，且應證明
      至使法院確信其存在之程度，始得謂已盡其責任。而負舉
      證責任之一方，苟能證明間接事實並據此推認要件事實，
      雖無不可，並不以直接證明為必要，惟此經證明之間接事
      實與待證之要件事實間，須依經驗法則或論理法則足以推
      認其關聯性存在，且綜合各該間接事實，已可使法院確信
      待證之要件事實為真實者，始克當之，不得僅以推測之詞
      作為認定之依據，否則即屬違背證據法則（最高法院111
      年度台上字第216號裁判意旨）。
（二）上訴人主張其與范秀梅成立系爭借名登記關係，系爭帳戶
      之存摺、印鑑章長年由其保管，其方為系爭帳戶之實際權
      利人，並提出系爭帳戶原存摺封面即內頁影本、原留存印
      鑑照片為證（見原審卷第19-39頁），范秀梅固不爭執系
      爭帳戶之存摺與印鑑章平時由上訴人所保管等情（見原審
      卷第94頁），惟否認有系爭借名登記關係，而持有他人名
      下帳戶存摺、印鑑章之原因多端，尤其兩造為夫妻關係，
      而夫妻之間共同或互為保管甚或委由其中一方負責保管存
      單、印章、存摺等重要帳戶物件之情形，甚為常見，尚不
      能僅憑上訴人保管系爭帳戶之存摺、印鑑章，即謂上訴人
      與范秀梅間合意上訴人始為系爭帳戶所有權人，范秀梅僅
      為登記名義人，其等間成立系爭借名登記關係。
（三）上訴人復主張系爭帳戶於范秀梅變更留存印鑑前，均係由
      其所使用、支配，並提出系爭帳戶存摺內頁明細及手寫註
      記、系爭帳戶往來帳總整理表、系爭帳戶關於得山車業有
      限公司（下稱得山公司）帳目整理一覽表與得山公司銀行
      帳戶存摺封面及內業影本、系爭帳戶關於張瑞麟帳目整理
      一覽表及張瑞麟銀行帳戶存摺封面及內頁影本、系爭帳戶
      關於上訴人帳目一覽表與上訴人名下銀行帳戶存摺封面及
      內頁影本、系爭帳戶關於輪飛車業有限公司（下稱輪飛公
      司）帳目一覽表為證（見原審卷第171-197頁、第263-367
      頁），查：
　 1、上訴人所提出之上揭證據多為上訴人所自行整理之表格，
      自難為有利於上訴人之認定，且縱認上訴人前揭主張為真
      ，至多僅能認定上訴人有使用系爭帳戶之事實，然依前所
      述，兩造為夫妻關係，衡情夫妻間同居共財、相互保管帳
      戶之情形，比比皆是，自不能以上訴人有使用系爭帳戶之
      情，即據而推認上訴人與范秀梅間就系爭帳戶成立系爭借
      名登記關係、范秀梅僅為「人頭」。況兩造並不爭執范秀
      梅之勞保老年給付、國民年金保險老年年金給付均係撥付
      至系爭帳戶，范秀梅既然有權領取其勞保老年給付、國民
      年金保險老年年金給付，而上開給付悉數匯入系爭帳戶，
      則范秀梅抗辯其即為系爭帳戶之權利人、亦有使用系爭帳
      戶乙節，應堪信屬實。上訴人主張系爭帳戶於留存印鑑變
      更前均是由其所使用、支配，范秀梅完全未使用系爭帳戶
      等情，均非有據。
　 2、上訴人雖不爭執系爭帳戶固定匯入范秀梅之國民年金或部
      分健保補助款，然主張其與范秀梅約定將范秀梅上揭社會
      保險給付每月固定由其以現金補足至1萬5000元，作為范
      秀梅日常零用金花用，查：
　　⑴依據上訴人所提出之系爭帳戶往來帳總整理表（見原審卷
      第263-275頁），雖有載明上訴人將范秀梅按月領取之國
      民年金保險老年年金給付3816元，補足1萬5000元作為零
      用金等語，然該表格為上訴人所自行製作提出，不足證明
      上訴人與范秀梅有前揭合意。
　　⑵又證人張瑞麟於原審固證稱：范秀梅有向上訴人有領取零
      用金，上訴人最後1次給范秀梅零用金是在109年農曆過年
      前，范秀梅跟張瑞芳的兒子張智堯一起到康定路110號4樓
      家跟上訴人索取，范秀梅索取1萬5000元，那時上訴人剛
      出院，上訴人告訴其每個月都有給范秀梅零用金，因為上
      訴人剛出院當時沒那麼多現金，是由其湊錢給上訴人，其
      親眼所見上訴人給范秀梅零用金只有這一次等語（見原審
      卷第415-416頁），可知證人張瑞麟僅親聞上訴人給付范
      秀梅1萬5000元之零用金1次，並陳稱是上訴人告知其每月
      均有給付范秀梅零用金，是上訴人是否確如其所主張每月
      均有支給范秀梅1萬5000元之零用金，即屬可疑。況縱使
      上訴人所主張每月支給范秀梅1萬5000元零用金乙節為真
      ，上訴人仍應舉證與范秀梅間已合意由該每月1萬5000元
      之零金取代系爭帳戶內所撥付范秀梅之國民年金等社會保
      險給付，惟上訴人就此部分並未提出證據以為證明，是其
      主張與范秀梅約定將范秀梅每月之社會保險給付固定由上
      訴人以現金補足至1萬5000元，作為范秀梅日常零用金花
      用，難認可取。
　 3、上訴人復主張系爭攤位亦係由其以范秀梅之名義向臺北市
      市場處承租使用，其復將系爭攤位委託訴外人張志勇經營
      ，張志勇所給付支每月1萬8000元使用費亦均匯入系爭帳
      戶，故系爭攤位每月使用費並非范秀梅所得支配之款項，
      並提出委託經營合約書、合作金庫銀行代收票據憑摺、臺
      灣臺北地方檢察署（下稱臺北地檢署）109年度偵字第292
      10號（下稱第29210號案件）不起訴處分書、臺北市市場
      處收據為證（見原審卷第131-169頁），證人張瑞麟亦證
      稱系爭攤位自上訴人年輕時即向臺北市市場處以范秀梅名
      義承租至今，租金收入均交給上訴人，最後承租者是一次
      簽發一年的支票，均存入系爭帳戶內，由上訴人叫張瑋玲
      及張瑞芳前往向租客議價等語（見原審卷第417頁），惟
      系爭帳戶除上訴人使用外，范秀梅亦有使用等情，已如前
      述，是范秀梅就張志勇每月所給付之系爭攤位使用費是否
      毫無處分之權限，亦不無疑問，況且上訴人亦自陳其婚後
      負擔家庭開銷，掌管家族企業之各項金流，從而縱如上訴
      人所言，張志勇所給付系爭攤位之使用費係匯入系爭帳戶
      ，並由上訴人支配、使用，亦不足以反推系爭帳戶為其一
      人所有、范秀梅僅為登記名義人，其與范秀梅間成立系爭
      借名登記關係。
（四）又證人張瑞麟雖證稱上訴人經營輪飛、得山公司，因資金
      週轉需要，會借用家人名義，所從事資金調度，得山、輪
      飛公司的帳、每日營收付款均由上訴人整合，其同意借用
      帳戶讓上訴人調度資金，其合作金庫銀行跟臺北市第九信
      用合作社的帳戶借給上訴人使用，其自己使用的帳戶，會
      另外再開，給上訴人使用的帳戶是由其開立後拿給上訴人
      使用等語（見原審卷第414-415頁），惟其證詞亦僅能認
      定上訴人因經營得山、輪飛公司，曾使用系爭帳戶，然並
      無法認定范秀梅就系爭帳戶完全無使用、支配之權限，或
      上訴人與范秀梅間成立系爭借名登記關係。至於上訴人所
      提出之合作金庫銀行、國泰世華銀行、花蓮第二信用合作
      社、臺灣土地銀行、臺北市第九信用合作社、板信商業銀
      行之存摺封面影本，亦不足認定系爭借名登記關係存在，
      難為有利於上訴人之認定。
（五）準此，上訴人所提出之證據，均無法使本院確信上訴人與
      范秀梅間有系爭借名登記關係存在，則張瑞芳等2人偕同
      范秀梅前往銀行，辦理系爭帳戶之存摺印鑑變更，自難認
      係不法侵害上訴人之權利，或范秀梅有何不當得利可言，
      上訴人此部分先位依民法第184條第1項前段、第185條規
      定，請求被上訴人連帶賠償49萬3869元，備位主張系爭借
      名登記關係已經其合法終止，依民法第179條規定，請求
      范秀梅返還所受利益49萬3869元，即均難認有據。　　
五、綜上所述，上訴人先位依民法第184條第1項前段、第185條
    規定，請求被上訴人連帶給付49萬3869元及自起訴狀繕本送
    達翌日起至清償日止，按週年利率5%計算之利息，備位依民
    法第179條規定，請求范秀梅給付49萬3869元，及自起訴狀
    繕本送達翌日起至清償日止，按週年利率5%計算之利息，均
    為無理由。原審為上訴人敗訴之判決，核無違誤，上訴人提
    起本件上訴指摘原判不當，求予廢棄改判，為無理由，應予
    駁回。　　　
六、本件事證已臻明確，兩造其餘之攻擊或防禦方法及所提之證
    據，經本院斟酌後，認為均不足以影響本判決之結果，爰不
    逐一論列，均附此敘明。
七、據上論結，本件上訴為無理由，爰判決如主文。
中　　華　　民　　國　　111 　年　　8 　　月　　19　　日
                  民事第五庭  審判長法  官  匡  偉
                                    法  官  劉娟呈
                                    法  官  陳乃翊
以上正本係照原本作成。
本判決不得上訴。
中　　華　　民　　國　　111 　年　　8 　　月　　19　　日
                                    書記官  劉茵綺